---
title: "TP2: WIP"
practica: "Trabajo Práctico 2"
---

```{r}
#| echo: false
#| include: false
library(patchwork)
library(ggplot2)
library(dplyr)
```

# Metropolis-Hastings en 1D

El algoritmo de Metropolis-Hastings (MH) permite generar muestras (pseudo-)aleatorias a 
partir de una distribución de probabilidad $P$ que no necesariamente pertence a una 
familia de distribuciones conocida. El único requisito es que se pueda evaluar la función
de densidad (o de masa de probabilidad) $p^*(\theta)$ en cualquier valor de $\theta$,
incluso cuando $p^*(\theta)$ sea impropia (es decir, incluso aunque sea
desconocida la constante de normalización que hace que la integral en el soporte de la 
función sea igual a uno).

1.  Escriba una función que implemente el algoritmo de Metropolis-Hastings para tomar 
    muestras de una distribución de probabilidad unidimensional a partir de su función de 
    densidad. Separe en funciones cada uno de los pasos del procedimiento. 
    Otorgue flexibilidad al algoritmo permitiendo elegir entre un punto de inicio arbitrario
    o al azar y utilizar distribuciones de propuesta de transición arbitrarias 
    (por defecto, se utiliza una distribución normal estándar).


La distribución de Kumaraswamy es una distribución de probabilidad continua que se utiliza
para modelar variables aleatorias con soporte en el intervalo $(0, 1)$. Si bien graficamente
la forma de su función de densidad puede hacernos recordar a la distribución beta, 
vale mencionar que la distribución de Kumaraswamy resulta en una expresión matemática
cuyo cómputo es más sencillo:

$$
\begin{array}{lr}
p(x \mid a, b) = a b x ^ {a - 1} (1 - x ^ a)^{b - 1} & \text{con } a, b > 0
\end{array}
$$

2.  Grafique la función de densidad de la distribución de Kumaraswamy para 5 combinaciones
    de los parámetros $a$ y $b$ que crea convenientes.

3.  Utilizando la función construida en el punto **1**, obtenga 5000 muestras de una 
    distribución de Kumaraswamy con parámetros $a=6$ y $b=2$.
    Utilice una distribución de propuesta beta. Tenga en cuenta que la misma se puede 
    parametrizar según media $\mu = \alpha / (\alpha + \beta)$ y  concentración 
    $\kappa = \alpha + \beta$.

    Compare las cadenas obtenidas al utilizar tres diferentes grados de concentración
    en la distribución de propuesta. Calcule la tasa de aceptación. Compare utilizando 
    histogramas y funciones de autocorrelación (puede utilizar la función `acf` o 
    escribir una función propia). Para elegir el punto inicial del algoritmo de MH, 
    obtenga un valor aleatorio de una distribución conocida que crea conveniente.    
    
4.  Utilizando cada una de las cadenas anteriores, compute la media de la 
    distribución y los percentiles 5 y 95 de $X$ y de $\mathrm{logit}(X)$.

5.  Considere un experimento binomial a partir del cual se quiere determinar la 
    probabilidad de éxito $\theta$. Se realiza el experimento y se obtienen 8 éxitos en 
    13 intentos. Obtenga la distribución _a posteriori_ de $\theta$ si la creencia 
    _a priori_ viene dada por

    $$
    p(\theta) = 2 \theta \qquad \theta \in (0, 1)
    $$

    Obtenga muestras utilizando 6 cadenas independientes que partan de diferentes puntos
    inciales. Estudie gráficamente la convergencia y, en caso de ser necesario, descarte 
    muetras iniciales. Además, estime el tamaño efectivo de muestra ($ESS$ o $N_{eff}$)
    y el MCSE de la media _a posteriori_ de la probabilidad de éxito. Concluya sobre la
    bondad de la aproximación obtenida de la distribución _a posteriori_ y su media.


## Metropolis-Hastings en 2D

Como veremos en esta sección del trabajo práctico, la verdadera utilidad del algoritmo de
Metropolis-Hastings se aprecia cuando se obtienen muestras de distribuciones en más de 
una dimensión, incluso cuando no se conoce la constante de normalización. 
Paradójicamente, los ejemplos trabajados a continuación también serán los que nos 
permitirán advertir sus limitaciones y motivarán la búsqueda de mejores alternativas.

La distribución normal multivariada es la generalización de la distribución normal 
univariada a múltiples dimensiones (mejor dicho, el caso en una dimensión es un caso 
particular de la distribución en múltiples dimensiones). La función de densidad de 
la distribución normal en $k$ dimensiones es:

$$
p(\boldsymbol{x} \mid \boldsymbol{\mu}, \Sigma) = 
    \frac{1}{(2\pi)^{k/2} |\Sigma|^{1/2}} 
    \exp\left(-\frac{1}{2} (\boldsymbol{x} - \boldsymbol{\mu})^T \Sigma^{-1} (\boldsymbol{x} - \boldsymbol{\mu})\right)
$$

6.  Escriba una función que implemente el algoritmo de Metropolis-Hastings para tomar 
    muestras de una función de probabilidad bivariada dada. Separe en funciones cada una 
    de los pasos del algoritmo. La probabilidad de salto será normal bivariada de matriz 
    de covarianza variable (utilizar para ello la función `rmvnorm` del paquete 
    `{mvtnorm}`). Otorgue flexibilidad al algoritmo haciendo que reciba como 
    argumento la matriz de covarianza de la probabilidad de transición.

7.  Utilice la función escrita en el punto anterior para obtenga muestras de una 
    distribución normal bivariada con media $\boldsymbol{\mu}^*$ y matriz de covarianza 
    $\Sigma^*$. Determine una matriz de covarianza que crea conveniente para la 
    distribución de propuesta. Justifique su decisión y valide la bondad del método mediante
    el uso de _traceplots_ y las estadísticas que crea adecuadas.
    
    $$
    \begin{array}{lr}
    \boldsymbol{\mu}^* = \begin{bmatrix} 0.4 \\ 0.75 \end{bmatrix} & \Sigma^* = \begin{bmatrix} 1.35 & 0.4 \\ 0.4 & 2.4 \end{bmatrix}
    \end{array}
    $$

8.   Calculo de probabilidades

La banana de Rosenbrock, funciones para hacer benchmark en optimizacion, etc.

https://en.wikipedia.org/wiki/Rosenbrock_function

9.  Obtencion de muestras, evaluación del proceso de muestreo.

10. calculo de probabilidades con lsa muestras

11. calculo de probabilidades en base a grilla, comparacion y conclusión.


```{r}
#| fig-align: center
#| fig-width: 8
#| fig-height: 5
#| fig-cap: "Función de densidad de la que se desean obtener muestras"

library(ggplot2)
library(dplyr)

f <- function(u, v) {
    a = 1.75
    b = 0.5
    x <- u / a
    y <- v * a + a * b + (u ^ 2 + a ^ 2)
    exp(-(x ^ 2 - x * y + y ^ 2))
}

x1 <- seq(-4, 4, length.out = 100)
x2 <- seq(-8, -1, length.out = 100)

data <- tidyr::crossing(x1 = x1, x2 = x2)
data |>
    mutate(f = purrr::map2_dbl(x1, x2, ~ f(.x, .y))) |>
    ggplot() + 
    geom_raster(aes(x = x1, y = x2, fill = f)) +
    stat_contour(aes(x = x1, y = x2, z = f), col = "white", bins = 7) +
    scale_x_continuous(expand = c(0, 0)) +
    scale_y_continuous(expand = c(0, 0)) +
    viridis::scale_fill_viridis()
```


# Apéndice (para mover a teoría)

::: {.callout-tip}
## Algoritmo de Metropolis Hastings

Se desea generar una muestra de valores $\{y^{(1)}, y^{(2)}, \cdots, y^{(n)} \}$ a partir
de una distribución de probabilidad $P$ con función de densidad $p$.

1. Seleccionar un punto inicial $y^{(1)}$.

1. Para cada $t\in \{1, \cdots, n\}$, repetir:

    i.  **Proponer un nuevo valor**
    
        Obtener un valor aleatorio $y'$ de una variable $Y'$ cuya distribución está
        dada por la distribución de propuesta $Q$ y el valor de la última muestra 
        obtenida:
    
        $$
        Y' \sim Q(y^{(t)})
        $$
    
    i.  **Calcular la probabilidad de aceptación**

        Calcular el cociente entre la función de densidad en el punto propuesto y en el
        punto actual. La probabilidad de aceptación es igual a este cociente si es menor 
        a 1, caso contrario es igual a 1.

        $$
        \alpha = \min \left\{ 1, \frac{p(y')}{p(y)} \right\}
        $$

    i.  **Seleccionar el nuevo valor**

        Generar un valor aleatorio $u$ de una distribución $\mathcal{U}(0, 1)$ y determinar
        $y^{(t + 1)}$ de la siguiente manera:

        $$
        y^{(t + 1)} = \left\{
        \begin{array}{ll}
        y' & \text{si} \quad u \le \alpha \\
        y^{(t)} & \text{si} \quad u > \alpha
        \end{array}\right.
        $$

**Notas**

El cálculo del cociente en la determinación de la probabilidad de aceptación es
en realidad:

$$
\frac{p(y')q(y^{(t)} \mid y')}{p(y)q(y' \mid y^{(t)})}
$$

donde $q$ es la función de densidad de la distribución de propuesta.

Esta se simplifica a la expresión utilizada en el algoritmo cuando $q$ es una función 
simétrica alrededor de su media.
:::


::: {.callout-tip}
## _Effective sample size_ (ESS)

El número efectivo de muestras $N_{eff}$ es el número de muestras independientes que tienen el mismo _poder de estimación_ que $S$ muestras correlacionadas.

Este valor puede aproximarse por:

$$N_{eff} = \frac{S}{1 + 2 \sum_{k=1}^\infty ACF(k)}$$

Notar que la suma infinita del denominador empieza en $k=1$ (y no en $k=0$, donde $ACF(0)=1$). Además, en la práctica, una regla para truncar la $ACF$ es hacerlo a partir del primer $k$ valor donde $ACF(k)<0.05$ [@Kruschke2014, p. 184].
:::

::: {.callout-tip}
## _Montecarlo standard error_ (MCSE)

Por el Teorema Central del Límite sabemos que, si $\bar{X}_N$ es el promedio de $N$ observaciones 
independientes e idénticamente distribuidas, entonces $\sqrt{N}(\bar{X}_N-\mu)$ converge en distribución 
a $\mathcal{N}(0,\sigma^2)$ cuando $N$ tiende a infinito, donde $\mu$ es la media de la distribución
de las $X_i$ y $\sigma$ es su desvío estándar. Si $\sigma$ se estima por $\hat{\sigma}$, el término 
$\frac{\sigma}{\sqrt{N}}$ se conoce como error estándar.

Cuando se realiza integración por Montecarlo y se estima $\mathbb{E}({X})$ con $N_{eff}$ muestras dependientes
que se comportan como $N$ muestras independientes, el error estándar se aproxima por:
$$
MCSE = \frac{\hat{\sigma}}{\sqrt{N_{eff}}}
$$
:::

