---
title: "TP3: Estudio de modelos lineales"
format:
    pdf:
        template: ../templates/template.tex
        template-partials:
            - ../templates/title.tex
        suppress-bibliography: true
    html: default
year: "2023"
course: "Estadística Bayesiana"
practica: "Trabajo Práctico 3"
logo: ../templates/logo.png
---

```{r}
#| echo: false
#| include: false
pdf_file <- paste0(
    "https://github.com/estadisticaunr/estadistica-bayesiana/raw/pdf/trabajos_practicos/",
    paste0(sub("\\..*$", "", knitr::current_input()), ".pdf")
)
```

::: {.content-visible when-format="html"}
[Descargar PDF](`r pdf_file`)
:::

# Estudio de modelos lineales

## Simulaciones

El archivo `tp3_train.csv` contiene 100 observaciones que se usarán para identificar los parámetros de
un modelo, mientras que el archivo `tp3_test.csv` tiene 20 observaciones que se usarán para evaluar 
los resultados del proceso de inferencia.

Se sabe que los datos fueron generados utilizando un modelo de la forma:

$$
y_i \sim \mathcal{N}(\theta_3 x_i^3 + \theta_2 x_i^2 + \theta_1 x_i + \theta_0, \sigma^2)
$$

aunque no se conocen los valores de los $\theta_i$ ni de $\sigma$

En primer lugar, se estudiará el efecto de la cantidad de datos utilizados para el ajuste 
del modelo.

1.  Realice un análisis exploratorio de los datos de ajuste del modelo (_train_) y proponga *priors* vagos de acuerdo a la escala de los datos. Realice simulaciones predictivas _a priori_.

2.  Utilizando *priors* vagos para los parámetros del modelo, analice los resultados 
obtenidos al utilizar 10, 20, 50 o 100 observaciones de los datos de entrenamiento para ajustar el modelo. 
Compare las distribuciones *a posteriori* de los parámetros, de la media y las predicciones sobre los datos de test.

En segundo lugar, se investigará qué efecto tiene la elección de distribuciones *a priori*
centradas en valores erróneos de los parámetros de la regresión.

2.  Considere las siguientes distribuciones *a priori*:

    $$
    \begin{aligned}
    \theta_0 &\sim \mathcal{N}(0.6,0.2) \\
    \theta_1 &\sim \mathcal{N}(-0.2,0.2) \\
    \theta_2 &\sim \mathcal{N}(2.1,0.2) \\
    \theta_3 &\sim \mathcal{N}(1,0.2)
    \end{aligned}
    $$
    
    Compare, como hizo en el caso anterior, los resultados en las estimaciones utilizando 10, 20, 50 y 100 observaciones.

Finalmente, se considera el caso donde se propone un modelo erróneo.

3.  Utilizando *priors* vagos, ajuste polinomios de grado 3, 4, 5 y 6 utilizando 20 
observaciones. Compare gráficamente el ajuste en los datos de entrenamiento con el ajuste 
en los datos de evaluación. ¿Qué ocurre si se utilizan todos los datos del conjunto de entrenamiento?
4.  Utilice ahora *priors* de regularización (centrados en 0 y con diferentes varianzas: $0.01$, $0.1$, $1$ y $10$) para polinomios de grado 3, 
4, 5 y 6 utilizando 20 observaciones. Pruebe diferentes grados de regularización. 
Compare gráficamente el ajuste en los datos de entrenamiento con el ajuste en los datos de
evaluación.
5.  Escriba una función que calcule el $\mathrm{lppd}$ para un conjunto de observaciones. 
Compute el $\mathrm{lppd}$ para los polinomios de grados 3, 4, 5 y 6 ajustados con 20 observaciones. 
Compare la métrica utilizando los datos de entrenamiento y de evaluación.

## Enfriamiento de agua en un termo

En un país matero como Argentina, era de esperarse que aparecieran casi tantos termos como
personas. Es difícil decir si la cantidad de variantes de termos en el mercado nacional 
cambió, pero es indudable que, tras el furor del termo color *verde militar*, la elección 
de un termo adquirió un papel relevante en el ritual del mate.

De acero, de vidrio, con capa aisladora. Diferentes configuraciones dan lugar a distintas 
capacidades de mantener la temperatura y, obviamente, a distintos rangos de precios. 
Dejando de lado la cuestión monetaria, centrémonos en estudiar cómo varía la temperatura 
de un líquido en el interior de un termo en función del tiempo transcurrido.

La temperatura es una medida del grado de agitación de las partículas de una sustancia. 
Un líquido (o sólido, o gas) está *más caliente* que otro si sus partículas tienen 
(en promedio) mayor grado de agitación. Sabemos por evidencia empírica que si un cuerpo se
pone en contacto con otro que tiene una temperatura menor, hay una transferencia de 
energía que hace que el primero se enfríe y el segundo se caliente, hasta que alcanzan el 
denominado equilibrio térmico.

De manera similar, esto es lo que ocurre con el agua que dejamos dentro del termo: en 
algún momento, llega al equilibrio térmico con el ambiente. La salvedad necesaria acá es 
que, como el ambiente es grande, no aumenta su temperatura con la energía que pierde el 
agua del recipiente.

Ahora bien, el ritmo con el cual el agua caliente pierde energía no es constante. 
Físicamente, mientras mayor sea la diferencia de temperatura entre dos cuerpos, más rápido
fluirá la energía (y más rápido cambiará la temperatura). Si estudiamos la temperatura del
agua en el termo en función del tiempo, notaremos que el ritmo con el que cambia decrece a
medida con el que transcurre el tiempo.

La lectura del párrafo anterior debería permitir asociar el concepto de *ritmo de cambio* 
con la noción matemática de derivada. En efecto, la derivada de la temperatura respecto al
tiempo varía con el tiempo. En otras palabras, la pendiente no es constante.

Las leyes que rigen el universo pueden muchas veces formularse en términos de lo que en 
matemática se conoce como ecuación diferencial. En este caso, la temperatura del agua en 
el termo satisface la siguiente ley:

$$
\frac{\mathrm{d}T(t)}{\mathrm{d}t} = r [T_{\text{amb}}-T(t)]
$$

donde $T_{\text{amb}}$ es la temperatura ambiente (un valor fijo y conocido), $r$ es una 
constante y $T(t)$ es la función (en principio desconocida) que describe la temperatura 
del agua del termo en función del tiempo.

No se trata de una ecuación algebraica donde la solución es un valor numérico sino de una 
ecuación donde la solución es una función. Buscamos una función $T(t)$ que satisfaga la 
ecuación: su derivada debe cambiar con el valor que toma la función.

Una función que satisface esa ecuación es:

$$
T(t) = T_{\text{amb}} + (T_i - T_{\text{amb}})e^{-rt}
$$ 

siendo $T_i$ la temperatura a la que está inicialmente el agua en el termo 
(un valor fijo y conocido).

1.  Verificar que la función anterior satisface la ecuación diferencial
2.  Grafique $T(t)$ para $T_{\text{amb}} = 20 \text{ C°}$ y $T_i = 90 \text{ C°}$, 
    para dos valores de $r$, $r_1=0.1$ y $r_2 = 0.3$. ¿Qué representa $r$?
3.  Según su experiencia con termos, ¿cuál es un valor realista de $r$?

Estudiaremos a continuación un conjunto de mediciones de temperatura de agua en un termo 
en función del tiempo transcurrido.

Leonel tiene un termo Estanli™ que compró por Amason y se dispone a despejar la duda de 
cualquier usuario de termos Estanli™: ¿cuánto dura el agua caliente? Pone agua en la pava 
eléctrica, la vierte en el termo y registra la temperatura en algunos momentos posteriores.
Ese día, el reporte meteorológico indica una temperatura de $T_{\text{amb}} = 23\text{ C°}$. 
Las temperaturas que registró Leonel son las siguientes:

```{r mediciones, echo=FALSE}
tabla <- data.frame(
    t = c("1:20", "2:30", "4:00", "5:15", "8:30"),
    T = c(92.0, 90.5, 81.4, 80.8, 74.2)
)
knitr::kable(tabla,col.names = c("t (h:mm)", "T (°C)")) |> 
    kableExtra::kable_styling(full_width = FALSE)
```

Para simplificar la construcción de un modelo, en lugar de considerar la temperatura del 
agua en el termo, se considerará la diferencia entre la temperatura del agua y la 
temperatura ambiente $T-T_{\text{amb}}$. Además, se llamará $T_{\text{diff}}$ a la 
diferencia de temperatura entre la temperatura inicial del agua y la temperatura ambiente 
$T_i - T_{\text{amb}}$.

$$
T(t) - T_{\text{amb}} = T_{\text{diff}} e^{-rt}
$$

4.  Verifique que el logaritmo natural de la nueva variable ($T(t) - T_{\text{amb}}$) es 
    una función lineal de $t$.  
    ¿Qué representan $\beta_0$ y $\beta_1$?

Ajustaremos un modelo lineal a los datos transformados.

5.  En función del enunciado del problema y de su conocimiento de termos, elija una 
    distribución *a priori* para $\beta_0$, $\beta_1$ y $\sigma$. ¿Cuáles son las 
    implicancias de sus distribuciones *a priori*? Realice pruebas predictivas *a priori*.
6.  Ajuste el modelo lineal utilizando `R`
7.  Encontrar el *posterior* de $r$, de $T_{\text{diff}}$ y de la temperatura inicial del 
    agua $T_i$
8.  Predecir la temperatura a la que estará el agua transcurridas 12:00 h del inicio de 
    la experiencia.
9.  Halle la distribución *a posteriori* del tiempo que le toma al agua llegar a 
    $30 \text{ C°}$
