---
title: "02 - ¡Ostras! ¡Estoy haciendo inferencia bayesiana!"
---

El siguiente programa muestra diferentes alternativas para obtener la densidad de la
distribución _a posteriori_ en el ejercicio ¡Ostras! ¡Estoy haciendo inferencia bayesiana!
de la Práctica 1.

Tener presente:

$$
\begin{aligned}
p(\boldsymbol{y} \mid \lambda) &= \prod_{i=1}^n p(y_i \mid \lambda) \\
p(\boldsymbol{y} \mid \lambda) &= \prod_{i=1}^n {\frac{e^{-\lambda}\lambda^{y_i}}{y_i!}} \\
& = \frac{e^{-n\lambda}\lambda^{\sum_i y_i}}{\prod_{i=1}^{n}{y_i!}} \\
\log p(\boldsymbol{y} \mid \lambda) &= \sum_{i=1}^{n} p(y_i \mid \lambda)
\end{aligned}
$$

```{r}
library(ggplot2)

# Valores observados de "Y"
y <- c(64, 13, 33, 18, 30, 20)

# Altura de la densidad a priori uniforme
prior <- rep(1 / 100, 400)

# Grilla con los valorse de lambda
lambda_grid <- seq(0, 100, length.out = 400)
```

**Opción 1**: Replicar la fórmula de la función de verosimilitud en una función de R

```{r}
f_likelihood <- function(lambda, y_vector) {
  n <- length(y_vector)
  y_suma <- sum(y_vector)
  denominador <- prod(factorial(y_vector))
  (exp(- n * lambda) * lambda ^ y_suma) / denominador
}

likelihood <- f_likelihood(lambda_grid, y)
posterior_ <- prior * likelihood
posterior_
```

La densidad a posteriori no normalizada resulta `Inf` en algunos casos.
Esto indica que el computo no es estable. Veamos otras alternativas.

**Opción 2**: Utilizar la funcion `dpois` de R para evaluar la función de masa de probabilidad 
en cada observación y luego obtener la función de verosimilitud multiplicando estos 
resultados.

```{r}
#| fig-align: center
#| fig-width: 12
f_likelihood <- function(lambda, y_vector) {
  output <- numeric(length(lambda))
  for (i in seq_along(output)) {
    output[i] <- prod(dpois(y_vector, lambda[i]))
  }
  output
}

likelihood <- f_likelihood(lambda_grid, y)
posterior_ <- prior * likelihood
area <- integrate(f_likelihood, lower = 0, upper = 100, y_vector = y)$value
posterior <- posterior_ / area

df <- data.frame(
  grupo = factor(
    rep(c("prior", "likelihood", "posterior"), each = 400), 
    levels = c("prior", "likelihood", "posterior"),
    ordered = TRUE
  ),
  lambda = rep(lambda_grid, 3),
  valor = c(prior, likelihood, posterior)
)

ggplot(df) +
  geom_line(aes(x = lambda, y = valor)) +
  facet_wrap(~ grupo, scales = "free_y") 
```

**Opción 2**: Utilizar la funcion `dpois` de R, pero hacer cuentas en escalas logaritmica

```{r}
#| fig-align: center
#| fig-width: 12
f_likelihood <- function(lambda, y_vector) {
  output <- numeric(length(lambda))
  for (i in seq_along(output)) {
    # El producto se transforma en suma
    output[i] <- sum(dpois(y_vector, lambda[i], log = TRUE))
  }
  # Volver a la escala original
  exp(output)
} 

likelihood <- f_likelihood(lambda_grid, y)
posterior_ <- prior * likelihood
area <- integrate(f_likelihood, lower = 0, upper = 100, y_vector = y)$value
posterior <- posterior_ / area

df <- data.frame(
  grupo = factor(
    rep(c("prior", "likelihood", "posterior"), each = 400), 
    levels = c("prior", "likelihood", "posterior"),
    ordered = TRUE
  ),
  lambda = rep(lambda_grid, 3),
  valor = c(prior, likelihood, posterior)
)

ggplot(df) +
  geom_line(aes(x = lambda, y = valor)) +
  facet_wrap(~ grupo, scales = "free_y")
```

