---
title: "04 - Función de verosimilitud Poisson"
---

Este programa grafica la función de verosimilitud cuando se obtiene una muestra
de $n$ realizaciones independientes de una distribución Poisson. Se utiliza en el 
ejercicio **El modelo Gamma-Poisson** de la Práctica 2.

$$
\begin{array}{lcc}
X \sim \text{Poisson}(\lambda), & \lambda > 0, & X \in \{0, 1, 2, \cdots \}
\end{array}
$$

$$
p(x \mid \lambda) = \frac{e^{-\lambda} \lambda^x}{x!}
$$

$$
\ell(\theta \mid x_1, x_2, \cdots, x_n) = p(\mathbf{x} \mid \theta) 
    = \prod_{i=1}^{n} p(x_i \mid \lambda) 
    = \prod_{i=1}^{n} \frac{e^{-\lambda} \lambda^{x_i}}{x_i!}
    = \frac{e^{- n \lambda} \lambda^{\sum_i x_i}}{\prod_i x_i!}
$$

```{r}
library(ggplot2)

# Cantidad de mensajes observados
mensajes <- c(7, 3, 8, 9, 10, 12)
```

**Opción 1**: Escribir la función de verosimilitud analíticamente

```{r}
#| fig-width: 7
#| fig-align: center
n <- length(mensajes)
total <- sum(mensajes)
producto_factoriales <- prod(factorial(mensajes))

# Grilla de valores para 'lambda'
# Teoréticamente, el soporte del parámetro es (0, infty). Lo acotamos en 20.
lambda <- seq(0, 20, length.out = 200)

# Cálculo de la verosimilitud
verosimilitud <- exp(-n * lambda) * lambda ^ total / producto_factoriales

# Visualización de la verosimilitud para los valores de lambda en la grilla
data.frame(x = lambda, y = verosimilitud) |>
    ggplot() +
    geom_line(aes(x = x, y = y), linewidth = 1) +
    labs(x = expression(lambda), y = expression("p(y | " ~ lambda ~ ")"))
```

**Opción 2**: Utilizar `dpois`

```{r}
#| fig-width: 7
#| fig-align: center
mensajes_matriz <- matrix(rep(mensajes, 200), nrow = 200, byrow = TRUE)
pmf <- dpois(mensajes_matriz, lambda)                                            # <1>
verosimilitud <- apply(pmf, 1, prod)                                             # <2>

data.frame(x = lambda, y = verosimilitud) |>
    ggplot() +
    geom_line(aes(x = x, y = y), linewidth = 1) +
    labs(x = expression(lambda), y = expression("p(y | " ~ lambda ~ ")"))
```


1. Evaluar la función de masa de probabilidad de la distribución Poisson en cada uno de los
valores observados utilizando una grilla de valores de $\lambda$.
2. Para cada valor de $\lambda$, multiplicar todas las evaluaciones realizadas.