---
title: "Práctica - Unidad 5"
nocite: "@Reich2020, @DavidsonPilon2015"
practica: "Práctica 5"
---

```{r}
#| echo: false
#| include: false
pdf_file <- paste0(
    "https://github.com/estadisticaunr/estadistica-bayesiana/raw/pdf/practica/",
    paste0(sub("\\..*$", "", knitr::current_input()), ".pdf")
)
```

::: {.content-visible when-format="html"}
[Descargar PDF](`r pdf_file`)
:::

1.  Considere un modelo para datos de conteo con un predictor $X$ que toma valores entre -3 y 50

    $$
    \begin{aligned}
    Y_i   &\sim \mathrm{Poisson}(\lambda_i) \\
    \log(\lambda_i) &= \beta X \\
    \end{aligned}
    $$
    
    i. Genere 1000 valores de $X$, asuma un valor conocido (y fijo) para $\beta$, simule los correspondientes valores de $\lambda_i$ y los de $Y_i$. ¿Cómo es $\lambda$ en función de $X$? ¿Es lineal la relación entre $X$ e $Y$? ¿Qué ocurre con la varianza de $Y$ en función de $X$? ¿Cómo es la distribución marginal de $Y$?
    i. Ahora añada incertidumbre al valor de $\beta$ (¿cómo se hace esto?) y simule nuevamente valores para $\lambda_i$ y $Y_i$. Compare los resultados.
    
1.  Considere un modelo de clasificación con un predictor $X$ que toma valores entre -30 y 10

    $$
    \begin{aligned}
    Y_i   &\sim \mathrm{Bernoulli}(\theta_i) \\
    \log\left(\frac{\theta_i}{1 - \theta_i}\right) &= \beta X \\
    \end{aligned}
    $$
    
    i. Genere 1000 valores de $X$, asuma un valor conocido (y fijo) para $\beta$, simule los correspondientes valores de $\theta_i$ y los de $Y_i$. ¿Cómo es $\theta$ en función de $X$? ¿Es lineal la relación entre $X$ e $Y$?
    i. Ahora añada incertidumbre al valor de $\beta$ (¿cómo se hace esto?) y simule nuevamente valores para $\theta_i$ y $Y_i$. Compare los resultados.

1.  Utilice el conjunto de datos de las elecciones presidenciales de Estados Unidos del 
    año 2016 que se provee en @Reich2020 (`rep_2012_2016`). Elabore un modelo de regresión
    lineal bayesiano donde la variable respuesta es la diferencia porcentual entre el 
    porcentaje de votos que obtuvo el candidato Republicano en el 2016 versus los que tuvo
    en el 2012 en cada condado y utilice todas las demás variables como predictoras.

    i. Utilice distribuciones _a priori_ normales no informativas. Interprete las 
    distribuciones _a posteriori_ marginales de los coeficientes de regresión.
    i. Calcule los residuos $\mathbf{r} = \mathbf{y} - \mathbf{X}\hat{\boldsymbol{\beta}}$ 
    donde $\hat{\boldsymbol{\beta}}$ es la media a posteriori del vector de coeficientes 
    de regresión ¿Puede concluir que los residuos siguen una distribución normal? ¿Qué 
    condados presentan los residuos más grandes y más pequeños? ¿Qué puede indicar sobre 
    estos condados?
    i. To Do: Compartir datos de forma accesible
    <!-- 4.6.3 @Reich2020 sin efectos aleatorios -->

1.  Utilice el conjunto de datos sobre el control de armas en Estados Unidos. Estos datos provienen
    de un estudio transversal. Para el estado $i$, sea $Y_i$ el numero de homicios y $N_i$ el tamaño
    de la población.

    i. Ajuste el modelo $Y_i | \boldsymbol{\beta} \sim \text{Poisson}(N_i\lambda_i)$ donde
    $\text{log}(\lambda_i) = \mathbf{X}_i\boldsymbol{\beta}$. Use distribuciones a priori no 
    informativas y $p = 7$ de las covariables en $\mathbf{X}_i$: el intercepto, los cinco 
    _confounders_ $\mathbf{Z}_i$, y el número de leyes relacionadas a armas. 
    Justifique que el _sampler_ ha convergido y explorado suficientemente la distribución a 
    posteriori y resuma la distribución a posteriori de $\boldsymbol{\beta}$.
    i. To Do: No puse los puntos (b) y (c) porque no se si estan dentro del plan
    i. To Do: Ver como presentamos el tema de las variables a incorporar en el modelo

1.  Descargue el conjunto de datos `babynames` en `R` y calcule el log-odds de un bebé llamado
    "Sophia" en cada año luego de 1950.

    ```{r}
    #| eval: false
    library(babynames)
    dat <- babynames
    dat <- dat[dat$name == "Sophia" & dat$sex == "F" & dat$year > 1950, ]
    yr <- dat$year
    p <- dat$prop
    t <- dat$year - 1950
    Y <- log(p / (1 - p))
    ```

    Sea $Y_t$ el log-odds muestral en el año $t + 1950$. 
    Ajuste el siguiente modelo auto-regresivo de orden 1:

    $$
    \begin{aligned}
    Y_t   &= \mu_t + \rho(Y_{t - 1} + \mu_{t - 1}) + \varepsilon_t \\
    \mu_t &= \alpha + \beta t \\
    \varepsilon &\underset{iid}{\sim} \text{Normal}(0, \sigma^2) \\
    \alpha, \beta &\sim \text{Normal}(0, 100^2) \\ 
    \rho &\sim \text{Uniforme}(-1, 1) \\ 
    \sigma^2 &\sim \text{InvGamma}(0.1, 0.1)
    \end{aligned}
    $$

    i. Interprete los parámetros del modelo ($\alpha$, $\beta$, $\rho$ y $\sigma^2$)
    i. Ajuste el modelo utilizando `RStan` para $t > 1$. Verifique la convergencia y reporte
    la media a posteriori e intervalos del 95% para los parámetros.
    i. Grafique la distribución predictiva a posteriori para $Y_t$ en el año 2020.
    <!-- @Reich2020 -->

1.  En este ejercicio se llevará a cabo un meta-análisis, es decir, un análisis que combina
    el resultado de varios estudios. Los datos provienen del paquete `rmeta` en `R`.

    ```{r}
    #| eval: false
    library(rmeta)
    data(cochrane)
    cochrane
    ```

    ```
              name ev.trt n.trt ev.ctrl n.ctrl
    1     Auckland     36   532      60    538
    2        Block      1    69       5     61
    3        Doran      4    81      11     63
    4        Gamsu     14   131      20    137
    5     Morrison      3    67       7     59
    6 Papageorgiou      1    71       7     75
    7      Tauesch      8    56      10     71
    ```

    Los datos provienen de siete ensayos aleatorizados que evalúan el efecto de 
    la terapia con corticosteroides en la muerte neonatal. 
    Para el ensayo $i \in \{1, \dots, 7 \}$ $Y_{i0}$ representa el número de eventos 
    que ocurren en el grupo de control de tamaño $N_{i0}$ y $Y_{i1}$ representa
    el número de eventos que ocurren en el grupo tratado de tamaño $N_{i1}$.

    i. Ajuste el modelo $Y_{ij} | \theta_j \underset{indep}{\sim} \text{Binomial}(N_{ij}, \theta_j)$
    con $\theta_0, \theta_1 \sim \text{Uniforme}(0, 1)$. ¿Se puede concluir que el tratamiento 
    está asociado a una reducción de la tasa de muerte?
    i. Ajuste el modelo $Y_{ij} | \theta_j \underset{indep}{\sim} \text{Binomial}(N_{ij}, \theta_j)$
    con 
        * $\text{logit}(\theta_{ij}) = \alpha_{ij}$
        * $\boldsymbol{\alpha}_i = (\alpha_{i0}, \alpha_{i1})^T \underset{iid}{\sim} \text{Normal}(\boldsymbol{\mu}, \boldsymbol{\Sigma})$
        * $\boldsymbol{\mu} \sim \text{Normal}(0, 10^2I_2)$
        * $\boldsymbol{\Sigma} \sim \text{InvWishart}(3, I_2)$  
    
        Interprete los resultados indicando si estos sugieren que el tratamiento está asociado a una
        reducción en la tasa de muerte.
    i. Dibuje un DAG para ambos modelos.
    i. Discuta las ventajas y desventajas de ambos modelos.
    i. ¿Cuál modelo es el preferido para estos datos?
    <!-- @Reich2020 -->

1.  Utilice el conjuto de datos `airquality` que viene con el paquete `datasets` que se carga
    automáticamente al crear una sesión de `R`.
    
    ```{r}
    #| eval: false
    head(airquality)
    ```

    ```
      Ozone Solar.R Wind Temp Month Day
    1    41     190  7.4   67     5   1
    2    36     118  8.0   72     5   2
    3    12     149 12.6   74     5   3
    4    18     313 11.5   62     5   4
    5    NA      NA 14.3   56     5   5
    6    28      NA 14.9   66     5   6
    ```
    
    Compare los siguientes modelos utilizando _5-fold cross-validation_:

    $$
    \begin{array}{l}
    \mathcal{M}_1: \text{Ozone}_i \sim \text{Normal}(\beta_1 + \beta_2 \text{Solar.R}_i, \sigma^2) \\
    \mathcal{M}_2: \text{Ozone}_i \sim \text{Normal}(\beta_1 + \beta_2 \text{Solar.R}_i + \beta_3 \text{Temp}_i + \beta_4 \text{Wind}_i, \sigma^2)
    \end{array}
    $$

    Elija _priors_ para ambos modelos explicando su elección.
    <!-- @Reich2020 -->

1.  Accidente del Challenger

    El 28 de enero de 1986, el vuelo número veinticinco del programa estadounidense de trasbordadores espaciales acabó en un desastre cuando uno de los propulsores del        Challenger explotó poco después del despegue. En el accidente murieron los siete tripulantes. La comisión que investigó el accidente concluyó que el accidente fue         causado por una falla en un _o-ring_ en una juntura de uno de los propulsores. Esta falla se debió a un diseño defectuoso que volvió al _o-ring_ excesivamente sensible     a factores externos, entre ellos la temperatura. De los veinticuatro vuelos previos, existía información de fallas de _o-rings_ para veintitrés de ellos (el otro se       perdió en el océano). Estos datos fueron discutidos la noche previa al incidente. No obstante, los datos de los siete vuelos en los que hubo fallas llevaron a la     conclusión de que no había una evidencia clara. 
    
    <!-- @DavidsonPilon2015 -->
    
```{r tabla-challenger}
#| warning: false
#| echo: false
challenger <- data.frame(
    "T" = c(
        66L, 70L, 69L, 68L, 67L, 72L, 73L, 70L, 57L, 63L, 70L, 78L, 67L, 53L, 67L, 75L, 
        70L, 81L, 76L, 79L, 75L,76L,58L
    ),
    "Falla" = c(
        0L, 1L, 0L, 0L, 0L, 0L, 0L, 0L, 1L, 1L, 1L, 0L, 0L, 1L, 0L, 0L, 0L, 0L, 0L, 0L, 
        1L, 0L, 1L
    )
)

knitr::kable(challenger, col.names = c("T (°F)", "Falla")) |> 
    kableExtra::kable_styling(full_width = FALSE)
```
    

1.  Curvas de crecimiento de tiranosáuridos

    Se analizan datos de 20 fósiles de tiranosáuridos para estimar las curvas de 
    crecimiento de cuatro especies: Albertosaurio, Daspletosaurio, Gorgosaurio y Tiranosaurio. 
    Los datos se toman de la Tabla 1 de @Erickson2004 y se muestran en la @fig-dinos.
    El objetivo es determinar la curva de crecimiento, esto es, determinar 
    el peso esperado por edad para todas las especies.

    En el panel izquierdo de la @fig-dinos se puede observar que hay una relación no lineal
    entre la edad y el peso. También se observan ciertos patrones comunes a las especies.
    Por ejemplo, la relación positiva entre las variables o el decrecimiento en la tasa
    de cambio conforme la edad es mayor.
    
    ```{r grafico-tiranosauridos}
    #| warning: false
    #| cache: true
    #| echo: false
    #| fig-cap: "(Izquierda) Edad (años) vs Peso (kilogramos). (Derecha) Los mismos datos luego de aplicar la transformación logarítmica a ambas variables."
    #| fig-width: 9
    #| fig-height: 5
    #| label: fig-dinos

    library(dplyr)
    library(ggplot2)
    library(patchwork)

    data <- readr::read_csv(here::here("datos", "Erickson.csv"))
    data$Escala <- "original"

    data <- data |> 
        bind_rows(
            data |>
                mutate(
                    Age = log(Age), 
                    Mass = log(Mass), 
                    Escala = "log"
                )
        )

    plt_1 <- data |> 
        filter(Escala == "original") |> 
        ggplot(aes(x = Age, y = Mass, color = Taxon)) +
        geom_point(aes(shape = Taxon, fill = Taxon), size = 2.5) +
        scale_x_continuous(name = "Edad (años)", seq(5, 25, by = 5)) +
        scale_y_continuous(name = "Peso (kilos)", seq(0, 5000, by = 1000)) +
        scale_shape_manual(values = 21:24) +
        guides(
            color = guide_legend(title = "Especie"), 
            shape = guide_legend(title = "Especie"),
            fill = guide_legend(title = "Especie")
        )

    plt_2 <- data |> 
        filter(Escala == "log") |> 
        ggplot(aes(x = Age, y = Mass, color = Taxon)) +
        geom_point(aes(shape = Taxon, fill = Taxon), size = 2.5) +
        scale_x_continuous(name = "Log Edad (años)", seq(1, 3, by = 0.5)) +
        scale_y_continuous(name = "Log Peso (kilos)", seq(4, 8, by = 1)) +
        scale_shape_manual(values = 21:24) +
        guides(
            color = guide_legend(title = "Especie"), 
            shape = guide_legend(title = "Especie"),
            fill = guide_legend(title = "Especie")
        )
    plt <- (plt_1 | plt_2) + 
        plot_layout(guides = "collect") & 
        theme(legend.position = "top")
    plt
    ```

    Sea $Y_{ij}$ el peso y $X_{ij}$ y la edad de la muestra $i$ de la especie $j$, con 
    $j = 1, 2, 3, 4$. Se propone el siguiente modelo:

    $$
    Y_{ij} = f_j(X_{ij}) \epsilon_{ij}
    $$

    donde $f_j$ es la verdadera curva de crecimiento para la especie $j$ y 
    $\epsilon_{ij} > 0$ es un error multiplicativo.

    i. ¿Por qué tiene sentido proponer un error multiplicativo?
    i. ¿Cuál es un valor sensato para la media de la distribución del error?
    i. Utilice una distribución log-normal para el error, 
    $\log (\epsilon_{ij}) \sim \text{Normal}$. 
    Proponga valores para la media y la varianza de forma tal que satisfagan la condición 
    del punto anterior.

    Esto da lugar un al siguiente modelo log-normal para $Y_{ij}$:

    $$
    \log (Y_{ij}) \sim \text{Normal}
    (\log [f_j(X_{ij})] + \mu_{\log \epsilon}, \sigma^2_{\log \epsilon})
    $$

    con $\mathbb{E}(Y_{ij}) = f_j(X_{ij})$.

    A continuación se proponen cuatro modelos que varían según la relación funcional que
    se propone para $f_j$ y la naturaleza de las distribuciones a priori que se utilizan.

    **Modelo 1**
    
    Observando el panel derecho de la @fig-dinos se puede concluir que luego de transformar 
    ambas variables con la función logaritmo la relación se ve aproximadamente lineal.
    Por lo tanto, se propone el siguiente modelo log-lineal:

    $$
    \log [f_j(X)] = a_j + b_j \log(X)
    $$

    donde $a_j$ y $b_j$ representan al intercepto y pendiente de la especie $j$.
    La curva de crecimiento en la escala original resulta $f_j(X) = \exp (a_j)X^{b_j}$. 
    Considere los siguientes _priors_:

    $$
    \begin{aligned}
    a_j &\sim \text{Normal}(0, 10) \\
    b_j &\sim \text{Normal}(0, 10) \\
    \sigma^2_j &\sim \text{InvGamma}(0.1, 0.1)
    \end{aligned}
    $$

    i. Escriba un programa en Stan que implemente el modelo y obtenga el posterior 
    con RStan.
    i. Analice los coeficientes del modelo y las curvas de crecimiento. Realice gráficos
    que permitan observar la curva ajustada y su incertidumbre para cada especie.
   
    **Modelo 2**

    Este modelo es el mismo que el **Modelo 1**, excepto que las especies tienen la misma
    varianza, $\sigma^2_j = \sigma^2$ y los coeficientes de regresión son modelados
    de manera jerárquica. Utilice los siguientes _priors_:

    $$
    \begin{aligned}
    \mu_a    &\sim \text{Normal}(0, 10) \\
    \sigma_a &\sim \text{InvGamma}(0.1, 0.1) \\
    \mu_b    &\sim \text{Normal}(0, 10) \\
    \sigma_b &\sim \text{InvGamma}(0.1, 0.1) \\
    a_j      &\sim \text{Normal}(\mu_a, \sigma^2_a) \\
    b_j      &\sim \text{Normal}(\mu_b, \sigma^2_b) \\
    \sigma^2 &\sim \text{InvGamma}(0.1, 0.1)
    \end{aligned}
    $$

    i. Escriba un programa en Stan que implemente el modelo y obtenga el posterior 
    con RStan.
    i. Analice los coeficientes del modelo y las curvas de crecimiento. 
    Genere gráficos similares a los producidos en el punto anterior. 
    Describa similitudes y diferencias respecto del modelo 1. Justifique su respuesta.
    i. ¿Qué problemas detecta los modelos 1 y 2? Considere como evoluciona el peso
    conforme la edad según el modelo.
    
    **Modelo 3**

    Como alternativa al componente log-lineal anterior, se propone la siguiente curva de 
    crecimiento logístico:

    $$
    f_j(X) = a_j + b_j \frac{\exp [d_j (\log(X) - c_j)]}{1 + \exp [d_j(\log(X) - c_j)]}
    $$

    Este modelo tiene cuatro parámetros:

    * $a_j$ es el peso esperado cuando la edad es 0
    * $b_j$ es el peso máximo esperado (o la cota superior del peso)
    * $\log (c_j)$ es la edad a la que la especie $j$ alcanza la mitad del peso máximo
    * $d_j > 0$ determina la tasa de crecimiento del peso conforme aumenta la edad

    Para que la curva sea positiva y creciente para todas las edades, se debe cumplir que
    $a_j > 0$, $b_j > a_j$ y $d_j > 0$. Se pueden satisfacer estas restricciones
    expresando los parámetros en función de parámetros cuyo dominio es $\mathbb{R}$.

    * $a_j = \exp (\alpha_{j1})$
    * $b_j = \exp (\alpha_{j2})$
    * $c_j = \alpha_{j3}$
    * $d_j = \exp (\alpha_{j4})$

    Considere las siguientes distribuciones _a priori_ para los parámetros del modelo:

    $$
    \begin{aligned}
    \alpha_{jk} &\sim \text{Normal}(0, 10) \\
    \sigma^2_j  &\sim \text{InvGamma}(0.1, 0.1)
    \end{aligned}
    $$

    i. Escriba un programa en Stan que implemente el modelo y obtenga el posterior 
    con RStan.
    i. Analice los diagnósticos de la inferencia realizada. 
    i. Grafique las curvas estimadas para cada especie junto a sus intervalos de 
    credibilidad e interprete los resultados.

    **Modelo 4**

    Este modelo es el mismo que el **Modelo 3**, excepto que las especies tienen la misma
    varianza, $\sigma^2_j = \sigma^2$ y los coeficientes de regresión son modelados
    de manera jerárquica. Utilice los siguientes _priors_:

    $$
    \begin{aligned}
    \mu_k             &\sim \text{Normal}(0, 10) \\
    \sigma^2_k        &\sim \text{InvGamma}(0.1, 0.1) \\
    \log(\alpha_{jk}) &\sim \text{Normal}(\mu_k, \sigma^2_k) \\
    \sigma^2          &\sim \text{InvGamma}(0.1, 0.1)
    \end{aligned}
    $$

    i. Escriba un programa en Stan que implemente el modelo y obtenga el posterior 
    con RStan.
    i. Analice los diagnósticos de la inferencia y compare con los resultados del modelo 3.
    i. Grafique las curvas estimadas para cada especie junto a sus intervalos de 
    credibilidad e interprete los resultados. Compare con los resultados del modelo 3. 
    ¿Qué diferencias observa? ¿Por qué se dan?
    i. Escriba una síntesis comparando todos los modelos desarrollados. Comente ventajas
    y desventajas de cada uno de ellos, explicando a que se deben en cada caso 
    ¿Qué modelo resulta más conveniente para estimar la curva de crecimiento de los 
    tiranosáuridos? Justifique su respuesta.

    **Nota:** Queremos usar los priors del libro? O mejor usamos otra cosa?
    Estoy mirando los InvGamma por ejemplo. Ídem con la notación de varianza vs desvío 
    estándar.
    <!-- https://www4.stat.ncsu.edu/~bjreich/BSMdata/T_rex.html -->