---
title: "Pr치ctica - Unidad 5"
nocite: "@Reich2020, @DavidsonPilon2015"
practica: "Pr치ctica 5"
---

## Modelos de regresi칩n avanzados

En esta 칰ltima unidad de la pr치ctica se presentan ejercicios que requieren el desarrollo
de modelos de regresi칩n con un nivdel de complejidad mayor. La distribuci칩n 
condicional de la respuesta ya no es necesariamente normal y la forma del predictor de la
media incluye caracter칤sticas que lo diferencian de un predictor lineal simple. Adem치s,
esta unidad presenta ejercicios con modelos jer치rquicos.

1.  游늷 **Regresi칩n Poisson**

    Considere el siguiente modelo para datos de conteo con un predictor $X$ que toma 
    valores entre -3 y 50:

    $$
    \begin{aligned}
    Y_i   &\sim \mathrm{Poisson}(\lambda_i) \\
    \log(\lambda_i) &= \beta X \\
    \end{aligned}
    $$
    
    i. Genere 1000 valores de $X$, asuma un valor conocido (y fijo) para $\beta$, simule 
    los correspondientes valores de $\lambda_i$ y los de $Y_i$. 쮺칩mo es $\lambda$ en 
    funci칩n de $X$? 쮼s lineal la relaci칩n entre $X$ e $Y$? 쯈u칠 ocurre con la varianza de
     $Y$ en funci칩n de $X$? 쮺칩mo es la distribuci칩n marginal de $Y$?
    i. Ahora a침ada incertidumbre al valor de $\beta$ (쯖칩mo se hace esto?) y simule 
    nuevamente valores para $\lambda_i$ y $Y_i$. Compare los resultados.
    
1.  游늷 **Regresi칩n log칤stica**

    Considere el siguiente modelo de clasificaci칩n con un predictor $X$ que toma valores 
    entre -30 y 10:

    $$
    \begin{aligned}
    Y_i   &\sim \mathrm{Bernoulli}(\theta_i) \\
    \log\left(\frac{\theta_i}{1 - \theta_i}\right) &= \beta X \\
    \end{aligned}
    $$
    
    i. Genere 1000 valores de $X$, asuma un valor conocido (y fijo) para $\beta$, simule 
    los correspondientes valores de $\theta_i$ y los de $Y_i$. 쮺칩mo es $\theta$ en 
    funci칩n de $X$? 쮼s lineal la relaci칩n entre $X$ e $Y$?
    i. Ahora a침ada incertidumbre al valor de $\beta$ (쯖칩mo se hace esto?) y simule 
    nuevamente valores para $\theta_i$ y $Y_i$. Compare los resultados.

1.  游늷 **Intenci칩n de voto**

    El conjunto de datos `elecciones.csv` contiene los resultados de un estudio piloto
    sobre intenci칩n de voto. Contiene las variables `voto`, `edad` y `partido` que indican
    respectivamente el candidato elegido, la edad y la afinidad partidaria del encuestado.
    
    Utilice un modelo de regresi칩n log칤stica para responder a las siguiente preguntas de
    investigaci칩n:

    1. 쮺칩mo se relaciona la edad de los encuestados con la intenci칩n de voto?
    1. 쮼s esta relaci칩n diferente para las diferentes afinidades partidarias?

1.  游늷 **D칤as de ausencia**

    Un organismo p칰blico de un Estado de los Estados Unidos est치 intereaso en estudiar el
    comportamiento de la asistencia de los estudiantes de secundaria. Para eso se cuenta 
    con datos de 314 estudiantes tercer a침o en `students.csv`. Los predictores del n칰mero
    de d칤as de ausencia incluyen el tipo de programa en el que est치 inscrito el estudiante
    y una prueba estandarizada de matem치ticas. 

    Las variables de inter칠s en el conjunto de datos son:

    * `daysabs`: El n칰mero de d칤as de ausencia. Es nuestra variable de respuesta.
    * `progr`: El tipo de programa. Puede ser uno de los siguientes: 
    `"General"`, `"Academic"` o `"Vocational"`.
    * `math`: Puntuaci칩n en una prueba de matem치ticas estandarizada.

    Interesa evaluar la asociaci칩n entre el tipo de programa y la puntuaci칩n en la prueba
    con los d칤as de ausencia. Tambi칠n se desea ver ver si la asociaci칩n entre el puntaje
    en la prueba y los d칤as de ausencia es diferente en cada tipo de programa.

    Realice un an치lisis exploratorio de los datos y elabore un modelo de regresi칩n Poisson
    que permita explicar la asociaci칩n entre las variables predictoras y la cantidad de 
    d칤as que se ausentan los estudiantes.

1.  游늷 **_Baseball_**

    El b칠isbol es uno de los deportes donde se m치s intensivamente se utilizan herramientas
    estad칤sticas y anal칤ticas. La cantidad de m칠tricas que se calculan para los jugadores
    es muy elevada. Supongamos que estamos en un equipo de b칠isbol y nos gustar칤a 
    **cuantificar el rendimiento de los jugadores**, siendo una de las m칠tricas su promedio de
    bateo (definido por la cantidad de veces que un bateador golpea una pelota lanzada, 
    dividido por el n칰mero de veces que se presenta al bate) 쮺칩mo podr칤amos utilizar 
    la estad칤stica bayesiana para resolver este problema?

    La tabla `batting` es una compilaci칩n de datos hist칩ricos de b칠isbol realizada por 
    el _Baseball Databank_. Entre otras, contiene las siguientes columnas de inter칠s:

    * `playerID`: Identificaci칩n del jugador
    * `AB`: Cantidad de veces que el jugador se presenta al bate
    * `H`: Cantidad de veces que el jugador golpea la pelota al batear
    * `batting_avg`: El cociente entre `H` y `AB`

    Proponga un modelo de regresi칩n log칤stica para estimar la probabilidad de bateo para
    cada jugador. Incorpore la identificaci칩n del jugador en el modelo. Considere primero
    un modelo no jer치rquico y luego un modelo jer치rquico.

1.  游늷 **Privados del sue침o**

    El conjunto de datos `sleepstudy` contiene el tiempo de reacci칩n promedio 
    en una serie de pruebas para un grupo de participantes en un estudio de privaci칩n del
    sue침o. Los primeros dos d칤as del estudio se consideran de adaptaci칩n y entrenamiento,
    el tercer d칤a es una l칤nea de base y la privaci칩n del sue침o comienza despu칠s del d칤a 3.
    Los sujetos de este grupo estaban restringidos a 3 horas de sue침o por noche.
    El objetivo era analizar c칩mo la falta de sue침o afectaba la capacidad de respuesta y 
    la precisi칩n en dicha tarea.

    La variable de respuesta es `"Reaction"`, que representa el promedio de las mediciones
    de tiempo de reacci칩n de los participantes en un d칤a determinado (en milisegundos). 
    Las dos covariables son `"Days"`, que indica el n칰mero de d칤as de privaci칩n del sue침o,
    y `"Subject"`, que es el identificador del participante sobre el cual se realiz칩 la 
    medici칩n.

    Se propone utilizar un modelo de regresi칩n lineal de la forma:

    $$
    \begin{aligned}
    \text{Reaction}_i & \sim \text{Normal}(\mu_i, \sigma) \\
    \mu_i & = \beta_0 + \beta_1\text{Days}_i \\
    \end{aligned}
    $$

    Considerando a los sujetos como grupos, eval칰e las siguientes alternativas para 
    estimar el intercepto y la pendiente:

    * _Complete pooling_
    * _No pooling_
    * _Partial pooling_


1.  游늷 **Las 8 escuelas**

    El archivo `escuelas.csv` contiene la cantidad de horas semanales que dedican a 
    estudiar los estudiantes de 8 escuelas. Obtener la distribuci칩n _a posteriori_
    para las medias poblacionales de los 8 colegios considerando el modelo normal 
    jer치rquico:
    $$
    \begin{aligned}
    Y_{i} &\sim \text{Normal}(\theta_{j[i]}, \sigma^2) \\
    \theta_j &\sim \text{Normal}(\mu, \tau^2) \\
    \mu &\sim \text{Normal}(\mu_0, \gamma_0^2) \\
    1/\tau^2   &\sim \text{Gamma}(\eta_0 / 2, \eta_0 \tau_0^2 / 2) \\
    1/\sigma^2 &\sim \text{Gamma}(\nu_0 / 2, \nu_0 \sigma_0^2 / 2)
    \end{aligned}
    $$

    donde $i \in \{1, 2, \cdots, 180\}$ y $j \in \{1, 2, \cdots, 8\}$ y los valores de los 
    hiperpar치metros fijos son:

    $$
    \mu_0 = 7,\ \gamma_0^2=5, \  \tau_0^2 = 10,\ \eta_0 = 2,\ \sigma_0^2 = 15,\ \nu_0 = 2.
    $$


    i.  Use `{Stan}` para obtener una muestra de la distribuici칩n _a posteriori_. Para 
    verificar la convergencia de las cadenas de Markov, considere la medida $R$ de Rubin y 
    un tama침o de muestra efectivo de al menos 1000.
    i.  Presentar en una tabla la media, la mediana y el intervalo de credibilidad 95% 
    para $\sigma^2$, $\mu$ y $\tau^2$.   
    Compare las densidades _a priori_ y _a posteriori_   para cada uno de los par치metros. 
    Interprete.
    i.  Dibuje las densidades _a priori_ y _a posteriori_ para 
    $\gamma=\frac{\tau^2}{\sigma^2 + \tau^2}$ y compare.
    i.  Determine $P(\theta_4 < \theta_3 \mid \boldsymbol{y}_1, \cdots , \boldsymbol{y}_8)$
    i.  Hacer un gr치fico que relacione las medias muestrales $\bar{y}_1, \cdots, \bar{y}_8$
    con las medias _a posteriori_ de $\theta_1, \cdots,\theta_8$. 
    Compare tambi칠n la media a posteriori de $\mu$ con la media global de todas las 
    observaciones.


1.  游늷 **Modelo lineal para elecciones en Estados Unidos**

    Utilice el conjunto de datos de las elecciones presidenciales de Estados Unidos del 
    a침o 2016 que se provee en @Reich2020 (`rep_2012_2016`). Elabore un modelo de regresi칩n
    lineal bayesiano donde la variable respuesta es la diferencia porcentual entre el 
    porcentaje de votos que obtuvo el candidato Republicano en el 2016 versus los que tuvo
    en el 2012 en cada condado y utilice todas las dem치s variables como predictoras.

    i. Utilice distribuciones _a priori_ normales no informativas. Interprete las 
    distribuciones _a posteriori_ marginales de los coeficientes de regresi칩n.
    i. Calcule los residuos $\boldsymbol{r} = \boldsymbol{y} - \boldsymbol{X}\hat{\boldsymbol{\beta}}$ 
    donde $\hat{\boldsymbol{\beta}}$ es la media a posteriori del vector de coeficientes 
    de regresi칩n 쯇uede concluir que los residuos siguen una distribuci칩n normal? 쯈u칠 
    condados presentan los residuos m치s grandes y m치s peque침os? 쯈u칠 puede indicar sobre 
    estos condados?
    <!-- 4.6.3 @Reich2020 sin efectos aleatorios -->

1.  **Control de armas**

    Utilice el conjunto de datos sobre el control de armas en Estados Unidos. Estos datos
    provienen de un estudio transversal. Para el estado $i$, sea $Y_i$ el numero de 
    homicidios y $N_i$ el tama침o de la poblaci칩n.

    i. Ajuste el modelo $Y_i \mid \boldsymbol{\beta} \sim \text{Poisson}(N_i\lambda_i)$ donde
    $\text{log}(\lambda_i) = \boldsymbol{X}_i\boldsymbol{\beta}$. Use distribuciones _a priori_ 
    no informativas y $p = 7$ de las covariables en $\boldsymbol{X}_i$: el intercepto, los cinco 
    _confounders_ $\boldsymbol{Z}_i$, y el n칰mero de leyes relacionadas a armas. 
    Justifique que el _sampler_ ha convergido y explorado suficientemente la distribuci칩n a 
    posteriori y resuma la distribuci칩n a posteriori de $\boldsymbol{\beta}$.
    <!--
    i. To Do: No puse los puntos (b) y (c) porque no se si estan dentro del plan
    i. To Do: Ver como presentamos el tema de las variables a incorporar en el modelo
    -->

1.  游빌 **쮸 cu치ntas Sof칤as conoces?**

    Descargue el conjunto de datos `babynames` en `R` y calcule el log-odds de un beb칠 
    llamado "Sophia" en cada a침o luego de 1950.

    ```{r}
    #| eval: false
    library(babynames)
    dat <- babynames
    dat <- dat[dat$name == "Sophia" & dat$sex == "F" & dat$year > 1950, ]
    yr <- dat$year
    p <- dat$prop
    t <- dat$year - 1950
    Y <- log(p / (1 - p))
    ```

    Sea $Y_t$ el log-odds muestral en el a침o $t + 1950$.  Ajuste el siguiente modelo 
    auto-regresivo de orden 1:

    $$
    \begin{aligned}
    Y_t   &= \mu_t + \rho(Y_{t - 1} + \mu_{t - 1}) + \varepsilon_t \\
    \mu_t &= \alpha + \beta t \\
    \varepsilon &\underset{iid}{\sim} \text{Normal}(0, \sigma^2) \\
    \alpha, \beta &\sim \text{Normal}(0, 100^2) \\ 
    \rho &\sim \text{Uniforme}(-1, 1) \\ 
    \sigma^2 &\sim \text{InvGamma}(0.1, 0.1)
    \end{aligned}
    $$

    i. Interprete los par치metros del modelo ($\alpha$, $\beta$, $\rho$ y $\sigma^2$)
    i. Ajuste el modelo utilizando `{RStan}` para $t > 1$. Verifique la convergencia y reporte
    la media a posteriori e intervalos del 95% para los par치metros.
    i. Grafique la distribuci칩n predictiva a posteriori para $Y_t$ en el a침o 2020.
    <!-- @Reich2020 -->

1.  游빌 **Meta-an치lisis**

    En este ejercicio se llevar치 a cabo un meta-an치lisis, es decir, un an치lisis que combina
    el resultado de varios estudios. Los datos provienen del paquete `{rmeta}` en `R`.

    ```{r}
    #| eval: false
    library(rmeta)
    data(cochrane)
    cochrane
    ```

    ```
              name ev.trt n.trt ev.ctrl n.ctrl
    1     Auckland     36   532      60    538
    2        Block      1    69       5     61
    3        Doran      4    81      11     63
    4        Gamsu     14   131      20    137
    5     Morrison      3    67       7     59
    6 Papageorgiou      1    71       7     75
    7      Tauesch      8    56      10     71
    ```

    Los datos provienen de siete ensayos aleatorizados que eval칰an el efecto de 
    la terapia con corticosteroides en la muerte neonatal. 
    Para el ensayo $i \in \{1, \dots, 7 \}$ $Y_{i0}$ representa el n칰mero de eventos 
    que ocurren en el grupo de control de tama침o $N_{i0}$ y $Y_{i1}$ representa
    el n칰mero de eventos que ocurren en el grupo tratado de tama침o $N_{i1}$.

    i. Ajuste el modelo $Y_{ij} \mid \theta_j \underset{indep}{\sim} \text{Binomial}(N_{ij}, \theta_j)$
    con $\theta_0, \theta_1 \sim \text{Uniforme}(0, 1)$. 쯉e puede concluir que el tratamiento 
    est치 asociado a una reducci칩n de la tasa de muerte?
    i. Ajuste el modelo $Y_{ij} \mid \theta_j \underset{indep}{\sim} \text{Binomial}(N_{ij}, \theta_j)$
    con 
        * $\text{logit}(\theta_{ij}) = \alpha_{ij}$
        * $\boldsymbol{\alpha}_i = (\alpha_{i0}, \alpha_{i1})^T \underset{iid}{\sim} \text{Normal}(\boldsymbol{\mu}, \boldsymbol{\Sigma})$
        * $\boldsymbol{\mu} \sim \text{Normal}(0, 10^2I_2)$
        * $\boldsymbol{\Sigma} \sim \text{InvWishart}(3, I_2)$  
    
        Interprete los resultados indicando si estos sugieren que el tratamiento est치 asociado a una
        reducci칩n en la tasa de muerte.
    i. Dibuje un DAG para ambos modelos.
    i. Discuta las ventajas y desventajas de ambos modelos.
    i. 쮺u치l modelo es el preferido para estos datos?
    <!-- @Reich2020 -->

1.  **Comparando modelos normales**
    
    Utilice el conjuto de datos `airquality` que viene con el paquete `{datasets}` que se 
    carga autom치ticamente al crear una sesi칩n de `R`.
    
    ```{r}
    #| eval: false
    head(airquality)
    ```

    ```
      Ozone Solar.R Wind Temp Month Day
    1    41     190  7.4   67     5   1
    2    36     118  8.0   72     5   2
    3    12     149 12.6   74     5   3
    4    18     313 11.5   62     5   4
    5    NA      NA 14.3   56     5   5
    6    28      NA 14.9   66     5   6
    ```
    
    Compare los siguientes modelos utilizando _5-fold cross-validation_:

    $$
    \begin{array}{l}
    \mathcal{M}_1: \text{Ozone}_i \sim \text{Normal}(\beta_1 + \beta_2 \text{Solar.R}_i, \sigma^2) \\
    \mathcal{M}_2: \text{Ozone}_i \sim \text{Normal}(\beta_1 + \beta_2 \text{Solar.R}_i + \beta_3 \text{Temp}_i + \beta_4 \text{Wind}_i, \sigma^2)
    \end{array}
    $$

    Elija _priors_ para los par치metros de ambos modelos explicando su elecci칩n.
    <!-- @Reich2020 -->

<!-- 1.  **Accidente del Challenger**

    NO ESTAN REDACTADAS LAS CONSIGNAS

    El 28 de enero de 1986, el vuelo n칰mero veinticinco del programa estadounidense de 
    trasbordadores espaciales acab칩 en un desastre cuando uno de los propulsores del 
    Challenger explot칩 poco despu칠s del despegue. En el accidente murieron los siete 
    tripulantes. La comisi칩n que investig칩 el accidente concluy칩 que el accidente fue 
    causado por una falla en un _o-ring_ en una juntura de uno de los propulsores. 
    Esta falla se debi칩 a un dise침o defectuoso que volvi칩 al _o-ring_ excesivamente 
    sensible a factores externos, entre ellos la temperatura. De los veinticuatro vuelos
    previos, exist칤a informaci칩n de fallas de _o-rings_ para veintitr칠s de ellos 
    (el otro se perdi칩 en el oc칠ano). Estos datos fueron discutidos la noche previa al 
    incidente. No obstante, los datos de los siete vuelos en los que hubo fallas llevaron 
    a la conclusi칩n de que no hab칤a una evidencia clara. 
    
    @DavidsonPilon2015

    ```{r tabla-challenger}
    #| warning: false
    #| echo: false
    challenger <- data.frame(
        "T" = c(
            66L, 70L, 69L, 68L, 67L, 72L, 73L, 70L, 57L, 63L, 70L, 78L, 67L, 53L, 67L, 75L, 
            70L, 81L, 76L, 79L, 75L,76L,58L
        ),
        "F" = c(
            0L, 1L, 0L, 0L, 0L, 0L, 0L, 0L, 1L, 1L, 1L, 0L, 0L, 1L, 0L, 0L, 0L, 0L, 0L, 0L, 
            1L, 0L, 1L
        )
    )
    knitr::kable(t(challenger), col.names = NULL)
    ``` 
-->
    
1.  游빌 **Curvas de crecimiento de tiranos치uridos**

    Se analizan datos de 20 f칩siles de tiranos치uridos para estimar las curvas de 
    crecimiento de cuatro especies: Albertosaurio, Daspletosaurio, Gorgosaurio y Tiranosaurio. 
    Los datos se toman de la Tabla 1 de @Erickson2004 y se muestran en la @fig-dinos.
    El objetivo es determinar la curva de crecimiento, esto es, determinar 
    el peso esperado por edad para todas las especies.

    En el panel izquierdo de la @fig-dinos se puede observar que hay una relaci칩n no lineal
    entre la edad y el peso. Tambi칠n se observan ciertos patrones comunes a las especies.
    Por ejemplo, la relaci칩n positiva entre las variables o el decrecimiento en la tasa
    de cambio conforme la edad es mayor.
    
    ```{r grafico-tiranosauridos}
    #| warning: false
    #| cache: true
    #| echo: false
    #| fig-cap: 
    #|    (Izquierda) Edad (a침os) vs Peso (kilogramos). 
    #|    (Derecha) Los mismos datos luego de aplicar la transformaci칩n logar칤tmica a 
    #|    ambas variables.
    #| fig-width: 9
    #| fig-height: 5
    #| label: fig-dinos

    library(dplyr)
    library(ggplot2)
    library(patchwork)

    data <- readr::read_csv(here::here("datos", "Erickson.csv"))
    data$Escala <- "original"

    data <- data |> 
        bind_rows(
            data |>
                mutate(
                    Age = log(Age), 
                    Mass = log(Mass), 
                    Escala = "log"
                )
        )

    plt_1 <- data |> 
        filter(Escala == "original") |> 
        ggplot(aes(x = Age, y = Mass, color = Taxon)) +
        geom_point(aes(shape = Taxon, fill = Taxon), size = 2.5) +
        scale_x_continuous(name = "Edad (a침os)", seq(5, 25, by = 5)) +
        scale_y_continuous(name = "Peso (kilos)", seq(0, 5000, by = 1000)) +
        scale_shape_manual(values = 21:24) +
        guides(
            color = guide_legend(title = "Especie"), 
            shape = guide_legend(title = "Especie"),
            fill = guide_legend(title = "Especie")
        )

    plt_2 <- data |> 
        filter(Escala == "log") |> 
        ggplot(aes(x = Age, y = Mass, color = Taxon)) +
        geom_point(aes(shape = Taxon, fill = Taxon), size = 2.5) +
        scale_x_continuous(name = "Log Edad (a침os)", seq(1, 3, by = 0.5)) +
        scale_y_continuous(name = "Log Peso (kilos)", seq(4, 8, by = 1)) +
        scale_shape_manual(values = 21:24) +
        guides(
            color = guide_legend(title = "Especie"), 
            shape = guide_legend(title = "Especie"),
            fill = guide_legend(title = "Especie")
        )
    plt <- (plt_1 | plt_2) + 
        plot_layout(guides = "collect") & 
        theme(legend.position = "top")
    plt
    ```

    Sea $Y_{ij}$ el peso y $X_{ij}$ y la edad de la muestra $i$ de la especie $j$, con 
    $j = 1, 2, 3, 4$. Se propone el siguiente modelo:

    $$
    Y_{ij} = f_j(X_{ij}) \epsilon_{ij}
    $$

    donde $f_j$ es la verdadera curva de crecimiento para la especie $j$ y 
    $\epsilon_{ij} > 0$ es un error multiplicativo.

    i. 쯇or qu칠 tiene sentido proponer un error multiplicativo?
    i. 쮺u치l es un valor sensato para la media de la distribuci칩n del error?
    i. Utilice una distribuci칩n log-normal para el error, 
    $\log (\epsilon_{ij}) \sim \text{Normal}$. 
    Proponga valores para la media y la varianza de forma tal que satisfagan la condici칩n 
    del punto anterior.

    Esto da lugar un al siguiente modelo log-normal para $Y_{ij}$:

    $$
    \log (Y_{ij}) \sim \text{Normal}
    (\log [f_j(X_{ij})] + \mu_{\log \epsilon}, \sigma^2_{\log \epsilon})
    $$

    con $\mathbb{E}(Y_{ij}) = f_j(X_{ij})$.

    A continuaci칩n se proponen cuatro modelos que var칤an seg칰n la relaci칩n funcional que
    se propone para $f_j$ y la naturaleza de las distribuciones a priori que se utilizan.

    **Modelo 1**
    
    Observando el panel derecho de la @fig-dinos se puede concluir que luego de transformar 
    ambas variables con la funci칩n logaritmo la relaci칩n se ve aproximadamente lineal.
    Por lo tanto, se propone el siguiente modelo log-lineal:

    $$
    \log [f_j(X)] = a_j + b_j \log(X)
    $$

    donde $a_j$ y $b_j$ representan al intercepto y pendiente de la especie $j$.
    La curva de crecimiento en la escala original resulta $f_j(X) = \exp (a_j)X^{b_j}$. 
    Considere los siguientes _priors_:

    $$
    \begin{aligned}
    a_j &\sim \text{Normal}(0, 10) \\
    b_j &\sim \text{Normal}(0, 10) \\
    \sigma^2_j &\sim \text{InvGamma}(0.1, 0.1)
    \end{aligned}
    $$

    i. Escriba un programa en Stan que implemente el modelo y obtenga el posterior 
    con `{RStan}`.
    i. Analice los coeficientes del modelo y las curvas de crecimiento. Realice gr치ficos
    que permitan observar la curva ajustada y su incertidumbre para cada especie.
   
    **Modelo 2**

    Este modelo es el mismo que el **Modelo 1**, excepto que las especies tienen la misma
    varianza, $\sigma^2_j = \sigma^2$ y los coeficientes de regresi칩n son modelados
    de manera jer치rquica. Utilice los siguientes _priors_:

    $$
    \begin{aligned}
    \mu_a    &\sim \text{Normal}(0, 10) \\
    \sigma_a &\sim \text{InvGamma}(0.1, 0.1) \\
    \mu_b    &\sim \text{Normal}(0, 10) \\
    \sigma_b &\sim \text{InvGamma}(0.1, 0.1) \\
    a_j      &\sim \text{Normal}(\mu_a, \sigma^2_a) \\
    b_j      &\sim \text{Normal}(\mu_b, \sigma^2_b) \\
    \sigma^2 &\sim \text{InvGamma}(0.1, 0.1)
    \end{aligned}
    $$

    i. Escriba un programa en Stan que implemente el modelo y obtenga el posterior 
    con `{RStan}`.
    i. Analice los coeficientes del modelo y las curvas de crecimiento. 
    Genere gr치ficos similares a los producidos en el punto anterior. 
    Describa similitudes y diferencias respecto del modelo 1. Justifique su respuesta.
    i. 쯈u칠 problemas detecta los modelos 1 y 2? Considere como evoluciona el peso
    conforme la edad seg칰n el modelo.
    
    **Modelo 3**

    Como alternativa al componente log-lineal anterior, se propone la siguiente curva de 
    crecimiento log칤stico:

    $$
    f_j(X) = a_j + b_j \frac{\exp [d_j (\log(X) - c_j)]}{1 + \exp [d_j(\log(X) - c_j)]}
    $$

    Este modelo tiene cuatro par치metros:

    * $a_j$ es el peso esperado cuando la edad es 0;
    * $b_j$ es el peso m치ximo esperado (o la cota superior del peso);
    * $\log (c_j)$ es la edad a la que la especie $j$ alcanza la mitad del peso m치ximo;
    * $d_j > 0$ determina la tasa de crecimiento del peso conforme aumenta la edad.

    Para que la curva sea positiva y creciente para todas las edades, se debe cumplir que
    $a_j > 0$, $b_j > a_j$ y $d_j > 0$. Se pueden satisfacer estas restricciones
    expresando los par치metros en funci칩n de par치metros cuyo dominio es $\mathbb{R}$:

    * $a_j = \exp (\alpha_{j1})$;
    * $b_j = \exp (\alpha_{j2})$;
    * $c_j = \alpha_{j3}$;
    * $d_j = \exp (\alpha_{j4})$.

    Considere las siguientes distribuciones _a priori_ para los par치metros del modelo:

    $$
    \begin{aligned}
    \alpha_{jk} &\sim \text{Normal}(0, 10) \\
    \sigma^2_j  &\sim \text{InvGamma}(0.1, 0.1)
    \end{aligned}
    $$

    i. Escriba un programa en Stan que implemente el modelo y obtenga el posterior 
    con `{RStan}`.
    i. Analice los diagn칩sticos de la inferencia realizada. 
    i. Grafique las curvas estimadas para cada especie junto a sus intervalos de 
    credibilidad e interprete los resultados.

    **Modelo 4**

    Este modelo es el mismo que el **Modelo 3**, excepto que las especies tienen la misma
    varianza, $\sigma^2_j = \sigma^2$ y los coeficientes de regresi칩n son modelados
    de manera jer치rquica. Utilice los siguientes _priors_:

    $$
    \begin{aligned}
    \mu_k             &\sim \text{Normal}(0, 10) \\
    \sigma^2_k        &\sim \text{InvGamma}(0.1, 0.1) \\
    \log(\alpha_{jk}) &\sim \text{Normal}(\mu_k, \sigma^2_k) \\
    \sigma^2          &\sim \text{InvGamma}(0.1, 0.1)
    \end{aligned}
    $$

    i. Escriba un programa en Stan que implemente el modelo y obtenga el posterior 
    con `{RStan}`.
    i. Analice los diagn칩sticos de la inferencia y compare con los resultados del modelo 3.
    i. Grafique las curvas estimadas para cada especie junto a sus intervalos de 
    credibilidad e interprete los resultados. Compare con los resultados del modelo 3. 
    쯈u칠 diferencias observa? 쯇or qu칠 se dan?
    i. Escriba una s칤ntesis comparando todos los modelos desarrollados. Comente ventajas
    y desventajas de cada uno de ellos, explicando a que se deben en cada caso 
    쯈u칠 modelo resulta m치s conveniente para estimar la curva de crecimiento de los 
    tiranos치uridos? Justifique su respuesta.
    
    <!--
    **Nota:** Queremos usar los priors del libro? O mejor usamos otra cosa?
    Estoy mirando los InvGamma por ejemplo. 칈dem con la notaci칩n de varianza vs desv칤o 
    est치ndar.
    -->
    <!-- https://www4.stat.ncsu.edu/~bjreich/BSMdata/T_rex.html -->
